【裁判字號】    95,上訴,123
【裁判日期】    950808
【裁判案由】    違反期貨交易法
【裁判全文】
臺灣高等法院刑事判決                 95年度上訴字第123號
上  訴  人  臺灣臺北地方法院檢察署檢察官
被      告  乙○○
                      樓
被      告  甲○○
上列二人共同選任辯護人  劉北元律師
上列上訴人因被告等違反期貨交易法案件，不服臺灣臺北地方法
院93年度訴字第130號，中華民國94年11月18日第一審判決（起
訴案號：臺灣臺北地方法院檢察署92年度偵字第4180號），提起
上訴，本院判決如下：
    主  文
原判決撤銷。
乙○○部分公訴不受理，甲○○部分免訴。
    理  由
一、公訴意旨略稱：被告乙○○係億鑫資產管理顧問有限公司（
    下稱億鑫公司）之負責人，被告甲○○為億鑫公司副理，均
    明知該公司核准設立登記所營事業為：(一)投資顧問業、(二)企
    業經營管理顧問類、(三)資訊處理服務業、(四)電子資訊供應服
    務業等四項，並不包括經營期貨信託事業、期貨經理事業、
    期貨顧問事業或其他服務事業﹔又明知經營上開期貨等業務
    ，須經主管機關之許可及發給許可證，方得營業，非期貨商
    不得經營期貨業務﹔並明知一方於客戶與其簽約並繳付外幣
    保金後，隨時應客戶之請求，於保證金之數倍範圍內以自己
    之名義為客戶之計算，在國內外匯市場從事不同幣別間之即
    期或遠期買賣交易，且不須實際交割，在當日或到期前以反
    方向軋平而僅結算買賣差價之外幣保證金交易，係屬期貨交
    易法第三條第一項第四款之槓桿保證金契約，為期貨交易之
    一種，除有同法第三條第二項之公告豁免之情形外，均應受
    同法之規範。被告乙○○與被告甲○○明知億鑫公司未經財
    政部證券暨期貨管理委員會（下稱證期會）許可並發給許可
    證照，不得經營期貨經紀業務，惟為規避於國內從事期貨經
    紀交易有受刑事訴追之虞，乃基於獲取不法利益之犯意聯絡
    ，與位於澳門北京街二０二Ａ─二四六號澳門金融中心七樓
    Ｊ座之「利基金融集團ＴＯＰＷＯＲＴＨ  ＩＮＶＥＳＴＭ
    ＥＮＴＳ  ＬＴＤ. 」（下稱利基集團，未在國內立案）合
    作，在臺北市○○○路○段六十八號四樓即億鑫公司之前身
    「億鑫行」（業經臺灣臺北地方法院檢察署檢察官以八十九
    年度偵字第九四九○、九九二四、一四一一九、二○三八三
    號及九十偵字第一三四、四九五六號提起公訴）之營業所，
    經營期貨業務，並僱用案外人張淳玲擔任會計，案外人吳秀
    玲、郭珮姍、吳惠璘、劉幸宜及楊雨昕等人擔任理財顧問，
    案外人陳厚任、蔡季家、周長樺及黃天貴等人擔任業務員，
    於民國八十七年間起，對外宣稱受利基公司委託，在臺灣境
    內以仲介之方式，介紹案外人溫仁德、羅淑芬、謝蝶、曾錦
    容及方亮靈等不特定客戶予利基集團，每戶收取每口二萬美
    元以上之保證金，從事外匯保證金即金融現貨槓桿交易的套
    匯交易，由億鑫公司之業務員指示在臺客戶將保證金匯入利
    基集團指定之帳戶，並由億鑫公司業務員擔任見證人，與客
    戶簽訂由利基集團訂定之中、英文之「委任協議書（ＣＬＩ
    ＥＮＴ’Ｓ  ＡＧＲＥＥＭＥＮＴ）」及「協議書（ＰＯＲ
    ＴＦＯＬＩＯ  ＭＡＮＡＧＥＭＥＮＴ  ＡＣＣＯＵＮＴ
      ＡＧＲＥＥＭＥＮＴ）」，對客戶提供各幣值走勢資訊，
    接受或告訴客戶所要買賣幣值之設價，確認每筆買賣交易完
    成之平倉手續，操作虧損時要求客戶補足差額，轉交對帳單
    及合約，及確認客戶贖回或結存之外匯保證金餘額等業務；
    另由利基集團之操盤者依照國際幣值包括：日幣、歐元及瑞
    士法郎對美元之兌換走勢，將前開客戶所開外匯保證金帳戶
    之款項，下單於現貨市場中，進行套取匯差的交易；交易獲
    利後，則由億鑫公司與利基集團以不詳比例朋分百分之四十
    的利潤。嗣於九十一年五月二十一日經被害人方亮靈向該署
    提出告訴，由檢察官指揮法務部調查局北部機動調查組查獲
    等語，因認被告乙○○、甲○○涉犯期貨交易法第一百十二
    條第四款、第五款之未經許可擅自經營槓桿交易商、期貨顧
    問及經理事業罪嫌。
二、按「一事不再理為刑事訴訟法上一大原則，蓋對於同一被告
    之一個犯罪事實，無論是實質上一罪或裁判上一罪，祇有一
    個刑罰權，不容重複裁判，故檢察官就同一事實為先後兩次
    起訴，法院應依刑事訴訟法第三百零三條第二款就重行起訴
    部分諭知不受理之判決」，又「刑事訴訟法第三百零三條第
    二款規定已經提起公訴或自訴之案件，在同一法院重行起訴
    者，應諭知不受理之判決，係以已經提起公訴或自訴之同一
    案件尚未經實體上判決確定者為限」，有最高法院九十年度
    台非字第五十號、六十年度台非字第一七三號判決可資參照
    。再按「期貨交易法第一百十二條第五款所稱經營『期貨信
    託事業』、『期貨經理事業』、『期貨顧問事業』或『其他
    期貨服務事業』，既云『經營事業』，性質上本即包含反覆
    繼續多次實施該事業之行為，應屬單純一罪」，復有最高法
    院九十四年度台上字第四九四號判決足參，合先敘明。
三、經查：
  (一)被告乙○○部分：
    1.被告乙○○於九十年六月間向案外人徐文欽概括受讓設於
      「臺中市○○區○○路一段六六九號八樓」之「生匯財務
      顧問有限公司」（下稱生匯公司）設備、人員，於同址成
      立「億和企業管理顧問有限公司」（下稱億和公司）後，
      未經證期會許可，即陸續雇用與其有犯意聯絡之鄭淑芬、
      許貴雁等職員，為利基集團招攬客戶，從事外幣保證金交
      易，經營方式為：由億和公司職員，向客戶解說外幣保證
      金交易之內容、操作方式及獲利情形，介紹江秀滿、焦培
      峻等客戶與利基集團簽訂「委任協議書」，並將一定數額
      之保證金電匯至利基集團設於澳門國際商業銀行之帳戶，
      成為利基集團之客戶，直接向利基集團下單或授權億和公
      司人員向利基集團下單全權操作買賣外幣，億和公司並不
      定期提供外幣商品即時行情資訊、盤勢分析及買賣點予客
      戶，且按月提供當月外幣買賣對帳單予該客戶瞭解盈虧，
      以此方式經營外幣保證金期貨交易之經理、顧問事業，迄
      九十一年四月十五日法務部調查局臺中市調查站持搜索票
      搜索億和公司始遭查獲，經臺灣臺中地方法院檢察署檢察
      官於九十二年五月十五日以九十一年度偵字第一一七七二
      號提起公訴，臺灣臺中地方法院於九十三年一月十六日以
      九十二年度金訴第二二號判處被告乙○○有期徒刑六月，
      併科罰金五十萬元，被告乙○○上訴後，經臺灣高等法院
      臺中分院於九十三年五月三十一日以九十三年度金上訴字
      第五一五號判決駁回上訴，該案上訴於最高法院審理中，
      尚未確定，有臺灣臺中地方法院檢察署檢察官九十一年度
      偵字第一一七七二號起訴書（見原審卷(一)第四九至五五頁
      ）、臺灣臺中地方法院九十二年度金訴第二二號判決（見
      原審卷(一)第四二至四八頁）、臺灣高等法院臺中分院九十
      三年度金上訴字第五一五號判決（見原審卷(二)第四至八頁
      ）及臺灣高等法院被告前案紀錄表（見原審卷(二)第二、三
      頁）在卷足憑。
    2.又被告乙○○於九十年十二月十二日向案外人陳茂麗概括
      受讓位於「臺北市○○○路○段六八號四樓」之「億鑫行
      」設備、人員，並於同址成立「億鑫公司」，與被告甲○
      ○等其他成年客服人員，未經證期會許可，基於共同犯意
      之聯絡，由甲○○等人向客戶解說外匯保證金交易之內容
      、操作方式及獲利情形，並擔任見證人，招攬客戶與利基
      集團簽約，客戶隨後將每口至少二萬美元以上之保證金匯
      入利基集團指定之帳戶，直接向利基集團下單或授權億鑫
      公司業務員全權操作代向利基集團下單交易外匯，億鑫公
      司並對客戶提供各幣值走勢資訊，接受或告知客戶買賣幣
      值之設價，負責轉交對帳單及合約、確認平倉及贖回手續
      或結存之外匯保證金餘額，或由利基集團之操盤者依照國
      際幣值（包括日幣、歐元及瑞士法郎）對美元之兌換走勢
      ，將前開客戶所開外匯保證金帳戶之款項，下單於現貨市
      場中，進行套取匯差的交易，以此方式經營外匯保證金交
      易及期貨顧問、經理等事業，嗣於九十一年六月二十八日
      遭法務部調查局北部機動組查獲，由檢察官於九十二年十
      一月二十一日以九十二年度偵字第四一八○號提起本件公
      訴。
    3.又億和公司與億鑫公司均係招攬客戶與利基集團簽約進行
      外匯保證金交易，而經營期貨經理、顧問及仲介事業，該
      二家公司屬關係企業，總領導人為被告乙○○等情，有法
      務部調查局北部地區機動工作組九十一年十二月十九日電
      防字第○九一七八○四九八五○號函附證物清單（見九十
      二年度偵字第四一八○號卷第六頁）及億鑫公司員工資料
      （見原審卷(二)第四五、七九頁）在卷足憑，由億和公司與
      億鑫公司二者組織架構均係與利基集團合作從事外幣保證
      金交易，經營業務相同，且被告乙○○在九十年六月、十
      二月期間先後受讓經營億和公司、億鑫公司，迄九十一年
      四月十五日億和公司遭查獲之時止，於該段期間內同時經
      營上述二家公司等情觀之，堪認被告乙○○基於經營同一
      事業之目的，而設立該二家公司以反覆經營上述事業，依
      上開說明，應僅成立單純一罪，臺灣臺中地方法院檢察署
      檢察官既已就被告乙○○設立億和公司經營期貨經理、顧
      問及仲介事業部分提起公訴，則公訴人再就被告乙○○成
      立億鑫公司經營槓桿交易商、期貨顧問及經理事業部分提
      起公訴，即屬就同一案件重行起訴。按同一案件繫屬於有
      管轄權之數法院者，由繫屬在先之法院審判之，刑事訴訟
      法第8條前段定有明文。本件之同一案件既經臺灣臺中地
      方法院檢察署檢察官於九十二年五月十五日向臺灣臺中地
      方法院提起公訴，而臺灣臺北地方法院檢察署檢察官於九
      十二年十一月二十一日就同一案件向臺灣臺北地方法院提
      起公訴，則此同一案件應由繫屬在先之臺灣臺中地方法院
      審判。依刑事訴訟法第三百零三條第七款之規定「依第八
      條之規定不得為審判者，應諭知不受理之判決。」，則原
      審就被告乙○○部分，適用刑事訴訟法第三百零三條第二
      款（已經提起公訴或自訴之案件，在同一法院重行起訴者
      ，應諭知不受理之判決）之規定，為不受理之判決，即有
      違誤。
  (二)被告甲○○部分：
    1.經查，生匯公司係案外人徐文欽於八十七年五月間在「臺
      中市○○路○段六六九號八樓」所設立，被告甲○○於八
      十七年十一月十一日至八十九年八月二十四日期間受僱於
      生匯公司，與徐文欽及其他生匯公司人員，基於共同犯意
      之聯絡，為利基集團在臺灣地區招攬客戶，從事未經主管
      機關證期會許可之期貨經理、顧問及仲介服務等事業，其
      經營方式為：由生匯公司職員向客戶解說外幣保證金交易
      之內容、操作方式及獲利情形，介紹客戶與利基集團簽訂
      「委任協議書」，再匯款一定數額之保證金至利基集團設
      於澳門國際商業銀行之帳戶，直接向利基集團下單或授權
      生匯公司人員全權操作代向利基集團下單買賣外幣，生匯
      公司並不定期提供外幣商品即時行情資訊、盤勢分析及買
      賣點予客戶，按月提供當月外幣買賣對帳單予該客戶瞭解
      盈虧，以此方式經營外幣保證金期貨交易之經理、顧問事
      業，徐文欽後於九十年六月間將生匯公司出售予被告乙○
      ○，並由被告乙○○在同址成立億和公司，迄九十一年四
      月十五日法務部調查局臺中市調查站持搜索票搜索億和公
      司，而查獲上情，被告甲○○因與其他生匯公司人員共同
      未經許可，招攬客戶與利基集團簽約從事外匯保證金交易
      ，經營期貨經理、顧問及仲介事業，經臺灣臺中地方法院
      檢察署檢察官於九十一年十月八日以九十一年度偵字第一
      九○六一號提起公訴，臺灣臺中地方法院於九十二年七月
      八日以九十一年度訴第二四九八號判處被告甲○○有期徒
      刑七月，被告甲○○上訴後，經臺灣高等法院臺中分院於
      九十二年十月七日以九十二年度金上訴字第一五○九號駁
      回上訴，該案上訴於最高法院，經最高法院以九十五年度
      台上字第三四八三號判決上訴駁回，而告確定，此有臺灣
      高等法院臺中分院九十二年度金上訴字第一五○九號判決
      （見原審卷(一)第五六至七十頁）、臺灣高等法院被告前案
      紀錄表（見原審卷(二)第一頁）及勞工保險局九十四年十月
      十四日保承資字第○九四一○五四九四二○號函附被告甲
      ○○投保資料（見原審卷(二)第二二、二三頁）、以及最高
      法院九十五年度台上字第三四八五號判決（見本院卷第八
      十、八十一頁）附卷足憑。
    2.又被告甲○○在八十九年九月二十五日至九十一年一月三
      日期間受僱於億富資產管理顧問有限公司（下稱億富公司
      ），與該公司員工共同招攬客戶與利基集團簽約，經營外
      匯保證金交易及期貨顧問、經理等事業，又億富公司與億
      鑫公司、億和公司均屬利基集團關係企業，總領導人皆為
      被告乙○○等情，有法務部調查局北部地區機動工作組九
      十一年十二月十九日電防字第○九一七八○四九八五○號
      函附證物清單（見九十二年度偵字第四一八○號卷第六頁
      ）、勞工保險局九十四年十月十四日保承資字第○九四一
      ○五四九四二○號函附被告甲○○投保資料（見原審卷(二)
      第二二、二三頁）及調取扣案證物編號十六之億鑫公司員
      工資料影印附卷可參（見原審卷(二)第四五、七九頁）在卷
      足憑。
    3.被告甲○○後於九十一年一月三日至九十三年二月四日期
      間受僱於億鑫公司，擔任客服部副理，與被告乙○○及其
      他員工共同招攬客戶與利基集團簽約，經營外匯保證金交
      易及期貨顧問、經理等事業，嗣於九十一年五月二十一日
      經法務部調查局北部機動組查獲，經檢察官於九十二年十
      一月二十一日以九十二年度偵字第四一八○號提起本件公
      訴。
    4.又查，被告甲○○於八十七年十一月十一日至八十九年八
      月二十四日期間受僱於生匯公司，於八十九年九月二十五
      日至九十一年一月三日期間受僱於億富公司，於九十一年
      一月三日至九十三年二月四日期間受僱於億鑫公司，生匯
      公司為億和公司之前身，而億和公司、億富公司及億鑫公
      司均招攬客戶與利基集團簽約從事外匯保證金交易，而經
      營期貨經理、顧問及仲介事業，該三家為關係企業，皆由
      被告乙○○負責領導，已如前述，又被告於任職億富公司
      期間其全民健康保險投保單位地址為「臺北市○○○路○
      段一三○號七樓之一」，有中央健康保險局九十四年十月
      十九日健保承字第○九四○○二九八八二號函附被告甲○
      ○投保資料在卷足憑（見原審卷(二)第二四、二五頁），核
      與被告甲○○自承：「（何時至「生匯財務顧問有限公司
      」上班？離職？）八十七年九、十月上班，我作到公司改
      名叫億和公司‧‧‧，公司尚未被查獲前我就離職，‧‧
      ‧，億和公司在台中，九十一年四月份億和公司被查獲，
      我不知道，當時我己到億鑫公司上班，‧‧‧。（有無在
      億富公司上班？）我在生匯公司作完後，才去億富公司，
      一樣是利基集團的公司，億富公司在南京東路四段，我大
      約八十九年到台北後在億富上班，再調我去億鑫公司。（
      億富作何行業？）幫利基集團服務台灣原有的客戶。（億
      富公司的台灣客戶和利基集團作何交易？）作外幣引介。
      （是否作外匯保證金？）是直接和利基集團作外匯保證金
      交易。（億富公司有無被調查局查獲？）沒有。」等情相
      符（見原審卷(二)第十七頁），堪認被告甲○○係基於經營
      同一事業之目的，而受僱該三家公司反覆經營上述事業，
      依上開說明，應僅成立單純一罪，臺灣臺中地方法院檢察
      署檢察官既已就被告受僱於生匯公司經營期貨經理、顧問
      及仲介事業部分提起公訴，則公訴人再就被告甲○○受僱
      於億鑫公司經營槓桿交易商、期貨顧問及經理事業部分提
      起公訴，顯屬就同一案件重行起訴，而繫屬在先之案件業
      經判決確定（臺灣臺中地方法院檢察署九十一年度偵字第
      一九○六一號、臺灣高等法院臺中分院九十二年度金上訴
      字第一五○九號、最高法院九十五年度台上字第三四八五
      號），已如前述。原審依刑事訴訟法第三百零三條第二款
      規定，為諭知不受理之判決，於法不合。
四、公訴人上訴意旨以：本件起訴事實認定之犯罪時間、地點、
    被告二人成立或受僱公司之名稱、及被告甲○○擔任之職務
    ，非但與渠等經臺中地檢署檢察官起訴之案件不同，亦與原
    審所引最高法院九十四年度台上字第四九四號判決所認定之
    事實有異，二者並非單純一罪云云，指摘原審為公訴不受理
    之判決不當。惟查本件被告乙○○於九十年六月買了生匯公
    司改名億和公司，九十年十二月買了億鑫行改名億鑫資產管
    理顧問有限公司，九十一年二月買了億富資產管理顧問有限
    公司。其三家公司之經營時間具有重疊性，而被告甲○○於
    八十七年十一月十一日至八十九年八月二十四日期間受僱於
    生匯公司，於八十九年九月二十五日至九十一年一月三日期
    間受僱於億富公司，於九十一年一月三日至九十三年二月四
    日期間受僱於億鑫公司，生匯公司為億和公司之前身，而億
    和公司、億富公司及億鑫公司均招攬客戶與利基集團簽約從
    事外匯保證金交易，而經營期貨經理、顧問及仲介事業，該
    三家為關係企業，皆由被告乙○○負責領導，均已如前述，
    可認被告乙○○係基於經營同一事業之目的，而設立多家公
    司以反覆經營上述事業，被告甲○○係基於經營同一事業之
    目的，而受僱於多家公司反覆經營上述事業，二人均應僅成
    立單純一罪。從而，公訴人上訴並無理由。然原審判決既有
    上揭可議之處，仍屬無法維持，應由本院予以撤銷改判，就
    被告乙○○部分，諭知不受理之判決，就被告甲○○部分，
    則諭知免訴之判決。
據上論斷，應依刑事訴訟法第369條第1項前段、第364條、第303
條第7款、第302條第1款，判決如主文。
本案經檢察官周志榮到庭執行職務。
中    華    民    國    95    年    8     月    8     日
                      刑事第四庭審判長法  官  蔡秀雄
                                      法  官  周煙平
                                      法  官  沈宜生
以上正本證明與原本無異。
如不服本判決，應於收受送達後十日內向本院提出上訴書狀，其
未敘述上訴之理由者並得於提起上訴後十日內向本院補提理由書
（均須按他造當事人之人數附繕本）。
                                      書記官  陳雅加
中    華    民    國    95    年    8     月    10    日


司法院資訊處製作；財團法人民間司法改革基金會備份。
